【裁判字號】    98,簡上,162
【裁判日期】    981103
【裁判案由】    清償借款
【裁判全文】
臺灣板橋地方法院民事判決             98年度簡上字第162號
上  訴  人  丙○○
訴訟代理人  丁○○
被上訴人    乙○○
上列當事人間請求清償借款事件，上訴人對於中華民國98年6 月
30日臺灣板橋地方法院板橋簡易庭98年板簡字第1307號第一審判
決提起上訴併為訴之追加，經本院於98年10月20日言詞辯論終結
，判決如下：
    主      文
上訴及追加之訴均駁回。
第二審訴訟費用均由上訴人負擔。
    事實及理由
一、按民事訴訟法第255 條第1 項第2 款規定：「訴狀送達後，
    原告不得將原訴變更或追加他訴。但有下列各款情形之一者
    ，不在此限：... (二)請求之基礎事實同一者。... 」。又「
    在第二審為訴之變更或追加，非經他造同意不得為之。但民
    事訴訟法第255 條第1 項第2 款至第6 款情形，不在此限，
    」同法第446條第1項定有明文。此之規定，依同法第436 條
    之1第3項規定對於簡易程序之上訴亦準用之。查本件上訴人
    於原審係依清費借貸契約請求被上訴人返還借款，嗣於提起
    本件上訴後，追加依不當得利之法律關係請求，就追加之訴
    被上訴人並未表示同意，惟上訴人追加之訴，核與原訴訟之
    爭點有其共通性，上訴人請求之主張在社會生活上可認為關
    連，而就原請求之訴訟及證據資料，於審理繼續進行在相當
    程度範圍內具有同一性，得期待於後請求之審理予以利用，
    俾先後兩請求在同一程序得加以解決，避免重複審理，進而
    為統一解決紛爭，符合民事訴訟法第255第1 項第2款請求之
    基礎事實同一之情形，依同法第446條第1項但書規定，應予
    准許，合先敘明。
二、上訴人主張：被上訴人向上訴人要求借款經上訴人同意後，
    即交付款項予被上訴人，而上訴人之妻王小螢係依協助上訴
    人匯款予被上訴人，於民國91年11月1 日依被上訴人之指示
    匯入郭麗紅之帳內新台幣（下同）30萬元、於91年12月6 日
    依被上訴人之指示匯入郭麗紅之帳內20萬元、於92年10月30
    日依被上訴人之指示匯入被上訴人之帳內7萬元、於93年7月
    9日依被上訴人之指示匯入被上訴人之帳內2萬元，共計59萬
    元，被上訴人陸續償還10萬元，尚餘49萬元，於93年11月30
    日兩造經協商結果，由被上訴人簽發發票日為93年11月30日
    、票面金額490000 元、票號為IT0000000之支票乙紙（下稱
    系爭支票）作為清償之用，詎料上訴人於前開發票日屆期提
    示，因存款不足而遭退票，屢經上訴人催討，被告均置之不
    理，爰依消費借貸之法律關係請求被告給付；又兩造間即發
    生交付借款之效力。且被上訴人亦簽發系爭支票交付被上訴
    人，如未借款豈會交付系爭支票予上訴人。被上訴人仍否認
    借款，上訴人追加以不當得利之法律關係請求被上訴人給付
    等語（上訴人於原審為訴之聲明：被上訴人應給付上訴人49
    0000元，及自93年11月30日起至清償日止，按年息百分之 5
    計算之利息。原審判決上訴人敗訴，上訴人聲明不服提起上
    訴。）。併為上訴聲明：原判決除駁回假執行部分外均廢棄
    。被上訴人應給付上訴人490000元，及自93年11月30日起至
    清償日止，按年息百分之5計算之利息。
三、被上訴人否認兩造間有何消費借貸關係存在之事實，辯稱：
    被上訴人未向上訴人借款，所簽發之支票亦非被上訴人直接
    交付予上訴人；被上訴人亦未有不當得利等語。併為答辯聲
    明：駁回上訴人之上訴及追加之訴。
四、本件兩造爭執點，在於：(一)兩造間是否存在借貸契約關係？
    (二)被上訴人是否有不當得利？茲分別論述如下：
  (一)上訴人依消費借貸契約關係請求部分：
    (1)上訴人主張：被上訴人簽發系爭支票交付上訴人，足見被
      上訴人確有向上訴人借款等語，固據提出系爭支票及退票
      理由單影本各乙張為證。惟為被上訴人所否認，辯稱：兩
      造並未有借貸關係，系爭支票係被上訴人簽發交付訴外人
      郭麗紅，被上訴人並未直接交付上訴人等語。經查：
      按支票為無因證券，簽發支票之原因實有多端，非必因
        借貸關係始簽發，故簽發支票交付他人提領尚不足以證
        明與他人訂立借貸契約，貸款與他人而成立借貸關係（
        最高法院86年台上字第2031號判決可資參照。）。準此
        ，徒憑上訴人持有上開被上訴人簽發之票據，顯不足逕
        以證明兩造間確有消費借貸契約，亦即上訴人借款與被
        上訴人之事實。
      再查系爭支票確有背書人郭麗紅，且依系爭票據外觀上
        ，為被上訴人簽發後，再由訴外人郭麗紅背書，嗣由上
        訴人王小螢提示未獲兌現之事實，此有系爭支票及退票
        理由單可稽，則上訴人目前持有系爭支票，是否確係因
        被上訴人向上訴人借款而簽發系爭支票交付上訴人持有
        供作清償借款之用，顯有疑義。況被上訴人否認簽發系
        爭支票直接交付上訴人之事實，則上訴人自應就此事實
        負舉證之責（見民事訴訟法第277 條規定），惟未據上
        訴人就此事實積極舉證以實其說，是上訴人主張被上訴
        人簽發系爭支票交付上訴人持有，供作清償借款之用云
        云，尚乏證據，自難採信。
      基上，上訴人此部分之主張，尚乏依據，要不可取。
    (2)上訴人主張：被上訴人向上訴人要求借款，經上訴人同意
      後，即交付款項予被上訴人，而上訴人之妻王小螢係依協
      助上訴人匯款予被上訴人，於91年11月1 日依被上訴人之
      指示匯入郭麗紅之帳內30萬元、於91年12月6 日依被上訴
      人之指示匯入郭麗紅之帳內20萬元、於92年10月30日依被
      上訴人之指示匯入被上訴人之帳內7萬元、於93年7 月9日
      依被上訴人之指示匯入被上訴人之帳內2 萬元，共計59萬
      元，被上訴人陸續償還10萬元，尚餘49萬元等語。被上訴
      人則辯稱：固有收受於92年10月30日依被上訴人之指示匯
      入被上訴人之帳內7 萬元、於93年7月9日依被上訴人之指
      示匯入被上訴人之帳內2 萬元無誤，但其中一係向王小螢
      借款，另一筆則記不清楚，另外二筆匯入郭麗紅之帳內與
      被上訴人無涉等語。經查：
      本院依上訴人聲請訊問證人即上訴人之妻甲○○，經證
        人甲○○到庭證稱：匯錢的對象是郭小姐（按即指被上
        訴人），她（按指即被上訴人）說要跟我借錢，所以郭
        小姐（按即指被上訴人）是跟我借錢的，然後經過我先
        生同意，我才去匯款，匯款對象是被上訴人指定的帳戶
        等語（見本院98年10月23日準備程序筆錄），證人甲○
        ○係上訴人之妻，且係上訴人聲請詢問，自無偏袒對造
        即被上訴人之虞，則依證人甲○○所為證言，即證稱被
        上訴人係向證人甲○○借款，證人甲○○經得其夫即上
        訴人之同意後借款予被上訴人，並非證明係上訴人借款
        予被上訴人之事實，核與上訴人主張係上訴人借款予被
        上訴人之事實，顯不相侔，殊難為有利於上訴人之認定
        。
      再者，系爭支票提示者亦為證人甲○○，此亦據上訴人
        陳明在卷（見本院98年10月23日準備程序筆錄）。且被
        上訴人自承：證人甲○○確有匯款入其帳戶內有二筆七
        萬元、二萬元，其中一筆，係向證人甲○○借款（另一
        筆，被上訴人則辯稱不記得情形；另外有二筆匯款，其
        中一筆為30萬元、另一筆為20萬元，係匯入訴外人郭麗
        紅帳戶，與被上訴人無涉。）等情（見本院98年9 月23
        日準備程序筆錄）。準此以觀，依上開證人甲○○之匯
        款情事，顯不足以憑認兩造間確有消費借貸契約關係之
        事實。
      再依上訴人提出之訴外人郭麗紅書寫信件予上訴人，內
        容略謂自94年12月起，會按月匯款償還證人甲○○（暫
        定10 000元）等情，此有該書信影本一件在卷可稽，惟
        依該書信具款人係訴外人郭麗紅，欲償還對象係證人甲
        ○○，並非表明出借人係上訴人，更非係被上訴人書寫
        此信件予上訴人，是上訴人主張係被上訴人委由訴外人
        郭麗紅言明償還予上訴人云云，顯不相侔，尚難採信。
      上訴人又主張被上訴人於98年3月3日調解時，允諾按月
        償還上訴人5千元等語。惟按民事訴訟法第422條規定：
        「調解程序中，調解委員或法官所為之勸導及當事人所
        為之陳述或讓步，於調解不成立後之本案訴訟，不得採
        為裁判之基礎。」是縱令被上訴人於調解時有陳述或讓
        步之事實，依法亦不得採判決之基礎；況依本院板橋簡
        易庭98年3月3日之調解程序筆錄，並未載明被上訴人有
        允諾按月償還被上訴人5 千元之事實。是依此調解程序
        筆錄之記載，殊不足以認定兩造間確有借貸關係存在之
        事實。
      基上，上訴人此部分之主張，尚有誤會，亦不可採。
    (3)綜上，被上訴人辯稱：兩造間並無消費借貸契約關係存在
      等語，尚非無據。上訴人主張兩造有消費借貸契約關係存
      在等語，殊乏依據，此外，上訴人復未舉積極舉證證明兩
      造間確有消費借貸契約關係存在之事實，自不可採。準此
      ，上訴人依消費借貸契約關係，請求被上訴人償還借款49
      萬元及法定遲延利息，為無理由，應予駁回。
  (二)上訴人依不當得利請求部分：
    上訴人主張：上訴人確有匯款予被上訴人，被上訴人否認兩
    造有借貸契約，則被上訴人自受有該利益，且無法律上之原
    因，自應償該不當利益49萬元等語。被上訴人則辯稱：被上
    訴人並無不當得利等語。經查：
    (1)兩造間並無消借貸貸契約存在之事實，已如前述，且依前
      述證人王小螢之證言，證明被上訴人收受之款項係證人甲
      ○○自其帳戶內匯款給付，係被上訴人說要向證人王小螢
      借錢，所以被上訴人是跟證人王小螢借錢等情，至於上訴
      人與證人甲○○間之帳內資金究係屬何人所有之內部關係
      ，核與被上訴人無涉。足見，上訴人並未有交付被上訴人
      款項之事實，應可認定。
    (2)被上訴人收受之資金（僅二筆，一筆七萬元、另一筆為二
      萬元）既係自證人甲○○而來，則倘被上訴人收受該資金
      係存在與證人甲○○間之消費借貸契約之法律關係（被上
      訴人自認其中一筆為借貸關係，另一筆則記不清楚。），
      則被上訴人自係屬有法律上之原因，如被上訴人與證人甲
      ○○間之並無法律關係存在，則係證人甲○○得否依不當
      得利之法律關係等請求被上訴人償還之另一問題，核與上
      訴人無涉。
    (3)此外，上訴人並未積極舉證，確實證明被上訴人受有不當
      得利之事實，殊難認定被上訴人確受有不當得利之事實。
      從而，上訴人追加依不當得利之法律關係，請求被上訴人
      返還不當得利49萬元及法定遲延利息，為無理由，應予駁
      回。
三、綜上所述，上訴人主張本於消費借貸契約及追加不當得利之
    法律關係，請求被上訴人給付上訴人490000元，及自93年11
    月30日起至清償日止，按年息百分之5 計算之法定遲延利息
    ，均無理由，應予駁回。原審為上訴人敗訴之判決，於法並
    無不合。上訴意旨指摘原判決不當，求予廢棄改判，為無理
    由，應予駁回。
四、據上論結，本件上訴及追加之訴均無理由，依民事訴訟法第
    436條之1第3項、第449條第1項、第78條，判決如主文。
中    華    民    國    98    年    11    月    3     日
                  民事第二庭    審判長法  官  陳麗玲
                                      法  官  張谷輔
                                      法  官  李行一
以上正本證明與原本無異。
本判決不得上訴。
中    華    民    國    98    年    11    月    3     日
                                      書記官  蔡於衡


司法院資訊處製作；財團法人民間司法改革基金會備份。
